【裁判字號】    90,上更(一),164
【裁判日期】    900524
【裁判案由】    詐欺等
【裁判全文】
臺灣高等法院臺南分院刑事判決            九十年度上更(一)字第一六四號    Ｇ
      上  訴  人
      即  被  告  甲  ○  ○
      選任辯護人  蘇  新  竹  律師
      上  訴  人
      即  被  告  乙  ○  ○
右上訴人因詐欺等案件，不服臺灣臺南地方法院八十七年度易字第三三七號中華民國
八十七年六月二十九日第一審判決（起訴案號：臺灣臺南地方法院檢察署八十六年度
偵字第八○三四號、第一三五五八號），提起上訴，本院判決後，經最高法院發回更
審，本院判決如左：
      主      文
原判決撤銷。
甲○○共同以犯詐欺取財罪為常業，處有期徒刑壹年陸月。
乙○○部分公訴不受理。
      事      實
一、甲○○係領有執照之醫師，於民國八十四年五月間因違反醫師法案件，經本院判
    處有期徒刑十月，緩刑三年，於八十四年九月二十六日判決確定，在緩刑期間；
    而乙○○（已死亡）則係未取得合法醫師資格，於七十年間，亦曾因違反醫師法
    案件，經法院判處有期徒刑六月。二人竟不知悛悔，自八十五年四月一日起至八
    十六年二月二十八日止，基於共同犯意之聯絡，由甲○○在台南縣關廟鄉○○街
    七六號開設「慶銨診所」，為該診所之負責醫師，並由甲○○與中央健康保險局
    簽約，使「慶銨診所」成為全民健保特約診所。甲○○明知乙○○未取得醫師執
    照，並非合法之醫師，竟容由乙○○在該診所內，於八十五年七月間至八十六年
    二月間，為患者張鄭玉秀、林麗珠看病，開立處方而擅自執行醫療業務，甲○○
    、乙○○均明知有些病患係由乙○○擅自執行醫療業務診療，竟共同基於概括犯
    意，推由甲○○在該診所業務上製作之「中央健保特約診所醫療費用請領總表」
    上，不實填載由合格醫師甲○○看診之件數，並於申請表上蓋用甲○○自己之印
    章，登載完成後，再基於共同意圖為自己不法所有之犯意聯絡，推由甲○○按月
    行使前開登載不實之「中央健保特約診所醫療費用請領總表」，向中央健康保險
    局申請醫療給付，使中央健康保險局承辦人員陷於錯誤而先後如數給付共計新台
    幣（下同）七千二百七十元給甲○○，足以生損害於中央健康保險局及投保大眾
    之權益，乙○○、甲○○並以之為常業。迄八十六年四月間，中央健康保險局南
    區分局（以下簡稱健保局）派員訪查該診所詐領健保給付一案時，因保險對象張
    鄭玉秀、林麗珠表示該診所係由乙○○執行醫療業務，始查知上情。
二、甲○○承上常業詐欺之犯意，自八十六年一月二十二日起至八十六年二月二十八
    日止，明知保險對象蔡其德、呂佩娟、李劉秀雲、黃順榮、曾梅蘭、謝秀雲、黃
    勝營、黃繼堯等人並未至其診所就診，竟仍在健保卡蓋格以換給眼藥水、羊乳片
    、尿布診藥膏、胃乳、藥布、維他命Ｃ、酸痛藥布等非對症物品，並在其業務上
    所掌管之病歷表上作不實之記載，及在其業務上製作之「中央健保特約診所醫療
    費用請領總表」上，不實填載由甲○○看診之件數，並於申請表上蓋其印章，由
    其按月行使前開內容登載不實之「中央健保特約診所醫療費用請領總表」，向中
    央健保局申請醫療給付，使該局承辦人員陷於錯誤而先後如數給付共計四千五百
    六十元予甲○○，足以生損害於中央健康保險局及投保大眾之權益。
三、案經中央健康保險局函送臺灣臺南地方法院檢察署檢察官偵查起訴。
      理      由
甲、關於甲○○部分：
  一、上訴人即被告甲○○否認其有前開犯行，辯稱：我不認識乙○○，並沒有讓乙
      ○○在慶銨診所執行醫療業務，也沒有用健保卡換取物品，病歷表都是我自己
      寫的云云。
  二、經查：
    (1)前揭事實，已據證人張鄭玉秀、林麗珠、蔡其德、呂佩娟、李劉秀雲、黃順榮
      、曾梅蘭、謝秀雪、黃繼堯等人於健保局接受訪談時證述甚詳（見偵查卷第十
      二至四十六頁），證人即健保局訪談員林育彥、陳慶麟、鍾斐斐及製作訪談筆
      錄在場人林其文於原審證實無誤（見一審卷第一二一頁至第一二三頁、第一九
      七頁背面、第一九八頁），並有訪談紀錄譯文八紙、慶銨診所病歷表十份等影
      本在卷可稽。
    (2)證人張鄭玉秀、林麗珠、蔡其德、呂佩娟、李劉秀雲、黃順榮、曾梅蘭、謝秀
      雪、黃繼堯等人嗣於原審雖改稱：是甲○○看病，沒有用健保卡換取物品云云
      （見一審卷第三十九頁至第四十三頁），惟證人張鄭玉秀於檢察官偵查中證稱
      ：我向健保局說給一位黃醫生看，不知黃醫生年齡，但曾給二位醫生看過，一
      位外省籍，另一位本省籍人等語（見偵查卷第九十一頁）；於原審證稱：「我
      聽村子裡的人說是『信德』在看病」等語（見一審卷第四十二頁），證人林麗
      珠於偵查中證稱：「村子內說去信德那裡看病」等語（見偵查卷第九十二頁）
      ；於原審證稱：「我聽說有二位醫生在看病」、「很多人都說去信德的診所看
      病」等語（見一審卷第四十二頁背面），而被告甲○○於檢察官偵查中先供稱
      ：我沒見過乙○○，只是乙○○的太太在我處工作等語（見偵查卷第八十二頁
      背面）；後於原審改稱：我印象中乙○○到過診所二次找蔡秀卿，乙○○到過
      診所裡面等語（見一審卷第九十頁背面），同案被告乙○○於偵查中供稱：有
      到過診所找我太太等語（見偵查卷第八十五頁背面）；於原審先供稱：沒有到
      過慶銨診所等語，隨即又改稱：有去過二次找我太太等語（見一審卷第九十一
      頁），但被告甲○○卻於健保局人員訪談時提出說明書一份，將乙○○列入工
      作人員，有說明書一份在卷可稽，若同案被告乙○○僅到過診所找其太太蔡秀
      卿二、三次，都在診所外面講話，那會稱慶銨診所為「信德」的診所？被告甲
      ○○又那會將之列入工作人員名冊？被告甲○○雖於本院前審辯稱：將乙○○
      列入診所之工作人員，是健保局人員要我寫的云云，然此為健保局人員所否認
      ，證人林育彥於原審結證稱：我們在八十六年一月十四日晚上去慶銨診所，並
      沒有叫甲○○寫乙○○，有關說明書中診所員工欄前五位是診所小姐寫的，我
      們就問說怎麼沒有男生，甲○○就自己寫乙○○等語（見一審卷第一九七頁背
      面、第一九八頁），且證人鍾裴裴亦於原審同日訊問中結證稱：我當天最先進
      入診所，有看到一位身穿白色上衣壯壯的男士往後門走，我就跟著往後門走，
      但後面有狗叫聲，且護士小姐制止我，所以沒再跟去，我只看到背影，無法指
      認，但很像乙○○等語（見一審卷第一九八頁），可見該說明書係被告甲○○
      在自由意志下所寫，其所辯顯不足採信。
    (3)至於證人蔡其德於原審證稱：眼藥水是向蔡秀卿買的云云；證人呂佩娟於原審
      證稱：羊乳片是我用買的，藥膏是醫師開給我的云云；證人李劉秀雲於原審證
      稱：我有拿胃乳及藥布十塊是看過病後醫生開給我的云云；證人黃順榮於原審
      證稱：羊乳片、維他命Ｃ、胃乳都是我自費買的云云；證人曾梅蘭、謝秀雪於
      原審證稱：物品是我用買的云云；證人黃繼堯於原審證稱：沒有用健保卡領取
      物品云云。（以上均見一審卷第三十九頁至第四十三頁），核與被告甲○○於
      原審供稱：有開過眼藥水、擦布藥膏之藥方，而未開過羊乳片、酸痛藥布、維
      他命Ｃ等藥等語（見一審卷第九十頁背面）之情節不符，且依經驗法則，案發
      時之供述較少權衡利害得失或受人干預，自以證人張鄭玉秀、林麗珠、蔡其德
      、呂佩娟、李劉秀雲、黃順榮、曾梅蘭、謝秀雪、黃繼堯等人於健保局接受訪
      談時所供述之情節較可信。至於證人馬玉隴、田素蓮、蔡秀卿於原審證述之內
      容，均無法為被告等有利之證明，證人蔡秀卿復為被告乙○○之妻，其所為證
      詞顯係迴護被告之詞，不足採信。又病歷表縱係被告甲○○所抄寫，亦不足以
      證明即為被告甲○○所診療，附此敘明。
    (4)同案被告乙○○雖提出南大有限公司經濟部公司執照、工廠登記證及營利事業
      登記證，證明其為該公司負責人，業務繁忙，不可能在慶銨診所從事醫療業務
      云云。然同案被告乙○○雖為南大有限公司之負責人，但慶銨診所大部分由被
      告甲○○看診，少數病患由同案被告乙○○看診，因此並不影響同案被告乙○
      ○公司之業務，因此該資料並不足以作為有利於同案被告乙○○之證據。
    (5)證人張鄭玉秀、林麗珠、楊萬榮、張保、楊黃英月均於本院前審八十七年十一
      月十日訊問中結證稱，均係由甲○○醫師看診等語，然證人張鄭玉秀、林麗珠
      之證詞，與彼等前於健保局之訪談筆錄相矛盾，自不足採。至其餘證人之證詞
      ，亦不能證明同案被告乙○○未在慶銨診所看診，因此證人等人於本院前審之
      證詞，均不足作為有利於被告之證據。
    (6)被告甲○○與同案被告乙○○於事實欄一所示時、地，基於共同意圖為自己不
      法所有之犯意聯絡，推由甲○○按月行使前開登載不實之「中央健保特約診所
      醫療費用請領總表」，向中央健康保險局申請醫療給付，使中央健康保險局承
      辦人員陷於錯誤而先後如數給付共計七千二百七十元給甲○○（如附表編號9
      、10所示），足以生損害於中央健康保險局及投保大眾之權益等事實，有中央
      健康保險局八十六年六月十二日健保稽字第八六○一五○一七號函及其附件九
      、十（每一份附件含：中央康保險局南區分局業務訪查訪問紀錄、慶銨診所患
      者病曆表、中央健康保險局保險對象門診就醫紀錄明細表）可稽。又被告甲○
      ○於事實欄二所載時、地，明知保險對象蔡其德、呂佩娟、李劉秀雲、黃順榮
      、曾梅蘭、謝秀雲、黃勝營、黃繼堯等人並未至其診所就診，竟仍在健保卡蓋
      格以換給眼藥水、羊乳片、尿布診藥膏、胃乳、藥布、維他命Ｃ、酸痛藥布等
      非對症物品，並在其業務上所掌管之病歷表上作不實之記載，及在其業務上製
      作之「中央健保特約診所醫療費用請領總表」上，不實填載由甲○○看診之件
      數，並於申請表上蓋其印章，由其按月行使前開內容登載不實之「中央健保特
      約診所醫療費用請領總表」，向中央健保局申請醫療給付，使該局承辦人員陷
      於錯誤而先後如數給付共計四千五百六十元予甲○○（如附表編號1至8所示）
      ，足以生損害於中央健康保險局及投保大眾之權益之事實，亦有中央健康保險
      局八十六年六月十二日健保稽字第八六○一五○一七號函及其附件二至八可稽
      （以上參見偵查卷第一至四十九頁）。
    (7)綜上所述，被告甲○○所為辯解，顯係畏罪飾詞卸責之詞，不足採信。本件事
      證明確，被告之犯行，應可認定。
  三、查被告甲○○雖領有執照之醫師，然與同案被告乙○○基於共同犯意之聯絡，
      由甲○○在台南縣關廟鄉○○街七六號開設「慶銨診所」，並為該診所之負責
      醫師，明知同案被告乙○○基未取得醫師資格，並非合法之醫師，竟容由乙○
      ○在該診所內，竟擅自執行醫療業務，核被告甲○○所為，係犯醫師法第二十
      八條第一項前段之罪（參最高法院八十六年度台非字第二一四號刑事判決）。
      又按「慶銨診所」以甲○○為負責醫師名義，依規定與中央健保局簽約而為特
      約診所，並以甲○○為健保簽約醫師，其申報請領健保給付之申報資料，乃甲
      ○○業務上所制作之文書甚明，被告甲○○與乙○○既知上開部分醫療行為不
      具醫師資格之乙○○執行醫療業務，或被告甲○○未看診，竟仍在健保卡蓋格
      章以換取羊乳片等物，其費用不得請領健保給付而為申請保給付，足見被告甲
      ○○有不法所有之意圖甚明，且以此收入作為生活之資，核被告甲○○所為，
      係犯刑法第二百十六條、第二百十五條行使業務登載不實書罪、第三百四十條
      常業詐欺罪。被告甲○○依賴向健保局詐取醫療費給付維生，顯以犯詐欺罪為
      常業。公訴人認被告甲○○以蓋健保卡換取羊乳片詐取健保費之行為，係犯刑
      法第三百三十九條第一項之詐欺取財罪，尚有未洽，且其起訴犯罪事實，與本
      院認定之事實，其基本社會事實相同，起訴法條，應予變更。所犯業務登載不
      實之低度行為，應為其後進而行使之高度行為所吸收，不另論罪。被告甲○○
      與乙○○就事實欄一所載違反醫師法第二十八條第一項前段之罪、行使業務登
      載不實罪及常業詐欺罪部分彼此間，互有犯意之聯絡及行為之分擔，各該部分
      應論以共同正犯。又被告甲○○業務登載不實之低度行為，應為行使之高度行
      為所吸收，不另論罪。被告甲○○先後多次行使業務登載不實文書犯行，時間
      緊接，所犯構成要件亦復相同，顯係基於概括之犯意反覆為之，為連續犯，應
      依刑法第五十六條規定論以一罪，並加重其刑。被告甲○○所犯前開三罪間具
      有方法、結果之牽連關係，應依刑法第五十五條規定，從一重之常業詐欺罪處
      斷。至公訴人對於同案被告乙○○違反醫師法部分，未對被告甲○○與乙○○
      亦涉有行使業務登載不實罪及常業詐欺罪部分加以起訴，然此二罪與彼等所犯
      醫師法部分有方法、結果之牽連關係，屬裁判上一罪，為起訴效力所及，故本
      院自得一併審究，合為敘明。
  四、原審予被告甲○○論罪科刑，固非無見，惟查：(1)原審對於同案被告乙○○違
      反醫師法部分，未論以其與被告甲○○二人行使業務登載不實罪及常業詐欺罪
      ，尚有未洽。(2)原審認被告甲○○違反醫師法及連續詐欺取財罪二罪間，應分
      論併罰，亦有未洽。(3)被告甲○○應成立常業詐欺罪，原審認應成立連續詐欺
      罪，然查被告係以此收入維生，自有以之為常業之犯意，原審認定亦有違誤。
      被告李永然上訴意旨仍執陳詞否認其有前揭犯行，雖不足採，但原判決既有上
      開可議之處，即無可維持，應由本院將原判決關於被告甲○○部分撤銷改判。
      因此審酌被告甲○○曾因違反醫師法案件，經本院判處有期徒刑十月，緩刑三
      年在案，有台灣台南地方法院檢察署刑案資料查註紀錄表及臺灣高等法院被告
      全國前案紀錄表在卷可考，其於判決確定後再犯本案之罪，犯罪之動機、目的
      、手段、被告甲○○與乙○○共同詐得財物之數額達七千二百七十元，被告甲
      ○○單獨詐取之財物為四千五百六十元，及犯罪後之態度等一切情狀，量處被
      告甲○○如主文第二項所示之刑，以資懲儆。
乙、關於乙○○部分：
    按被告死亡者，應諭知不受理之判決，刑事訴訟法第三百零三條第五款定有明文
    。查被告乙○○已於民國八十八年五月六日死亡，有戶籍謄本一份在卷可稽，原
    判決未及審酌被告乙○○死亡之事實，以判決諭知其罪刑，自有未洽，揆之上開
    法條規定，應由本院將原判決關於被告乙○○部分之判決撤銷改判，諭知乙○○
    部分公訴不受理。
據上論斷，應依刑事訴訟法第三百六十九條第一項前段、第三百六十四條、第二百九
十九條第一項前段、第三百條、第三百零三條第五款，醫師法第二十八條第一項前段
，刑法第十一條前段、第二十八條、第二百十六條、第二百十五條、第三百四十條、
第五十五條，罰金罰鍰提高標準條例第一條前段，判決如主文。
本案經檢察官李傳來到庭執行職務。
中    華    民    國      九十      年      五      月      二十四      日
                                  臺灣高等法院臺南分院刑事第一庭
                                      審判長法官  鄭    文    肅
                                            法官  王    浦    傑
                                            法官  黃    三    哲
右正本證明與原本無異。
如不服本判決，應於判決送達後十日內向本院提出上訴狀，其未敘述理由者並應於提
出上訴狀後十日內向本院補提理由書（應附繕本)。
                                      法院書記官  陳    淑    貞
中    華    民    國      九十      年      五      月      二十五      日
附錄本判決論罪科刑適用之法條：
刑法第二百十五條：
從事業務之人，明知為不實之事項，而登載於其業務上作成之文書，足以生損害於公
眾或他人者，處三年以下有期徒刑、拘役或五百元以下罰金。
刑法第二百十六條：
行使第二百十條至第二百十五條之文書者，依偽造、變造文書或登載不實事項或使登
載不實事項之規定處斷。
刑法第三百四十條：
以犯前條之罪為常業者，處一年以上七年以下有期徒刑，得併科五千元以下罰金。
醫師法第二十八條第一項前段：
未取得合法醫師資格，擅自執行醫療業務者，處一年以上三年以下有期徒刑，得併科
新臺幣三萬元以上十五萬元以下罰金，其所使用之藥械沒收之。


司法院資訊處製作；財團法人民間司法改革基金會備份。
